【裁判字號】    89,上,437
【裁判日期】    900710
【裁判案由】    交還土地等
【裁判全文】
臺灣高等法院臺中分院民事裁定      八十九年度上字第四三七號
      上  訴  人  甲○○
      被 上訴 人  乙○○
右當事人間請求交還土地事件，上訴人對於中華民國八十九年七月十八日台灣南投地
方法院第一審判決（八十九年度訴字第九十六號），提起上訴，本院判決如左：
  主  文
原判決廢棄。
被上訴人於第一審之訴及其假執行之聲請均駁回。
第一、二審訴訟費用由被上訴人負擔。
      事實及理由
一、本件被上訴人起訴主張：坐落南投縣議信義鄉○○段第三六乙地號、第四○二地
    號及第三七五地號土地，均係山胞（原住民）保留地，其中如原判決附圖所示Ａ
    、Ｂ、Ｃ部分，於七十六年五月十八日，經上訴人與伊
    夫之父伍德財將上開土地耕作權及地上物贈與予伍福義，伍福義於受贈上開土地
    耕作權及地上物後，隨即將上開權益全部贈與予伊，於八十年間，伊並在上開土
    地上以水泥柱及鋼索等設置葡萄架，種植葡萄，花費無數，於八十一年間租予范
    瑞騰耕作，租期自八十一年一月一日起至八十八年十二月三十一日止，伊使用上
    開土地多年來均無任何紛爭，亦未曾有人出面主張對該土地有何權利。詎上訴人
    竟於八十八年一月二十一日乘伊不注意時，占用上開土地，並對外宣稱其對上開
    土地有使用之權利云云，雖經伊及伊之夫伍福義屢次要求其等交還土地，惟均未
    蒙善意回應等情，爰依民法第九百六十二條及第一百八十四條第一項之規定提起
    本訴，求為判命上訴人交還系爭土地之判決。
二、上訴人則以:原判決附圖所示Ａ、Ｂ、Ｃ部分土地乃伊及上訴人之夫之兄弟伍盛
    森於民國六十九年間向辜朝輝購得，上開土地不寫河川地，須投入相當多之人力
    物力為開墾後始可從事耕作，伍盛森因考量自己之時間、體力無法負荷，遂將上
    開土地全數交由伊開墾使用，直至七十三年以後，伊因奉教會徵召，欲前往台東
    傳道教書，乃將系爭土地租予蔡文達使用，約定租期六年（七十三年三月三十日
    起至七十九年三月三十日止），租金總計四萬三千元。先父伍德財既非系爭土地
    之占有使用人，更非地上物之所有權人，自無權處分上開標的，縱認贈與契約為
    真正，則該贈與契約亦對伊及訴外人蔡文達均不生效力等語。作為抗辯。
三、原判決斟酌兩造主張及攻擊防禦方法之結果，認被上訴人之主張為有理由，從而
    判命上訴人應將坐落南投縣信義鄉○○段第三六二地號，如原判決附圖所示Ａ部
    分，面積壹佰陸拾伍平方公尺，及同段第四○二地號，如原判決附圖所示Ｂ部分
    ，面積陸佰肆拾捌平方公尺，以及同段第三七五地號，如原判決附圖所示Ｃ部分
    ，面積壹仟貳佰玖拾玖平方公尺之原住民保留地交還被上訴人。上訴人不服提起
    上訴，聲明求為判決：(一)原判決廢棄。(二)右廢棄部分，被上訴人在第一審之訴及
    其假執行之聲請均駁回。(三)第一、二審訴訟費用由被上訴人負擔。(四)如受不利之
    判決，請准上訴人提供現金或等值之有價證券為擔保免為假執行。被上訴人則聲
    明求為判決：駁回上訴。
四、兩造不爭之事實：
  (一)坐落南投縣信義鄉○○段第三六二地號、第四○二地號及第三七五地號土地均係
    山胞（原住民）保留地，其申第三六二地號，如原判決附圖所示Ａ部分，面積壹
    佰陸拾伍平方公尺，及同段第四○二地號，如原判決附圖所示Ｂ部分，面積陸佰
    肆拾捌平方公尺，以及同段第三七五地號，如原判決附圖所示Ｃ部分，面積壹仟
    貳佰玖拾玖平方公尺之山胞（原住民）保留地，屬中華民國所有管理者為台灣省
    政府原住民事務委員會。
  (二)上訴人自八十八年一月間開始，占有使用系爭土地，然系爭土地現已由被上訴人
    回復占有中。
五、按占有人，其占有被侵奪者，得請求返還其占有物，此即所謂占有人之占有物返
    還請求權。是占有人必其占有物被侵奪，始得行使占有物返還請求權。又請求回
    復占有物之訴，應以現在占有該物之人為被告，如非現在占有該物之人，縱使占
    有人之占有係因其人之行為而喪失，占有人亦僅就此項行為具備侵權行為之要件
    時，得向其人請求賠償損害，要不得本於回復占有物請求權，對之請求回復其物
    （最高法院七十七年度台上字第一二九九號判決、四十四年度台上字第一六五號
    判例參照）。查系爭土地雖於八十八年一月間開始，由上訴人占用，以致被上訴
    人提起本件訴訟，然目前系爭土地業由被上訴人回復占有並耕作使用申，此由被
    上訴人於本院審理申所陳「現在我在耕作」「原審判決後，有收成過，八十九年
    九月、十月有收成過一次。既然由我在耕種，就不用再向他要了。施肥也是我在
    施肥，鄰居、工人都可以證明」「土地已經交還給我了」等語（本院卷三五頁、
    四八頁、六八頁）即明，上訴人對此亦不爭執。因此，足見被上訴人之占有現已
    無被侵奪之情，且上訴人亦非現在占有系爭土地之人，則被上訴人本於占有物返
    還請求權，訴請上訴人交還土地，揆諸上開說明，自屬無理由。且系爭土地現既
    已回復於被上訴人占有申，上訴人已無侵害其占有之情事，則被上訴本於侵權行
    為之法律關係請求上訴人回復其占有，亦無理由。
六、綜上所述，被上訴人本於占有物返還請求權及侵權行為之法律關係請求上訴人返
    還系爭土地，為無理由，不應准許。其假執行之聲請亦失所附麗，應併予駁回。
    原審判命上訴人將系爭土地交還被上訴人，並為假執行之宣告，倘有未洽。上訴
    意旨，指摘原判決不當，求予廢棄改判，為有理由。自應由本院予以廢棄，改判
    如主文第二項所示。
七、據上論結，本件上訴為有理由，依民事訴訟法第四百五十條、第七十八條，判決
    如主文。
中      華      民      國    九十      年      七      月      十      日
~B1民事第五庭審判長法  官  陳滿賢
~B2                法  官  簡清忠
~B3                法  官  林松虎
右為正本係照原本作成。
如對本判決上訴，須於收受判決送達後二十日內向本院提出上訴書狀，其未表明上訴
理由者，應於提出上訴後二十日內向本院提出上訴理由書（須按他造人數附具繕本）
，並繳納送達用雙掛號郵票拾份（每份參拾肆元）。
上訴時應提出委任律師或具有律師資格之人之委任狀；委任有律師資格者，另應附具
律師及格證書及釋明委任人與受任人有民事訴訟法第四百六十六條之一第一項但書或
第二項（詳附註）所定關係之釋明文書影本。
~B                書記官  陳信和
中      華      民      國     九十      年      七       月    十七    日
附註：
民事訴訟法第四百六十六條之一（第一項、第二項）
對於第二審判決上訴，上訴人應委任律師為訴訟代理人。但上訴人或其法定代理人具
有律師資格者，不在此限。
上訴人之配偶、三親等內之血親、二親等內之姻親，或上訴人為法人、中央或地方機
關時，其所屬專任人員具有律師資格並經法院認為適當者，亦得為第三審訴訟代理人
。
                                                                        Ｌ


司法院資訊處製作；財團法人民間司法改革基金會備份。
